最高法院刑事判決　　　　　　　　　　　　　　　九十一年度台上字第五三二三號
　　上　訴　人　甲○○
　　選任辯護人　林開福律師
右上訴人因常業詐欺案件，不服台灣高等法院台中分院中華民國八十九年六月十四日
第二審判決（八十九年度上訴字第二四六號，起訴案號：台灣台中地方法院檢察署八
十八年度偵字第一七八八、四一三八號），提起上訴，本院判決如左：
    主  文
上訴駁回。
    理  由
按刑事訴訟法第三百七十七條規定，上訴於第三審法院，非以判決違背法令為理由，
不得為之。是提起第三審上訴，應以原判決違背法令為理由，係屬法定要件。如果上
訴理由狀並未依據卷內訴訟資料，具體指摘原判決不適用何種法則或如何適用不當，
或所指摘原判決違法情事，顯與法律規定得為第三審上訴理由之違法情形，不相適合
時，均應認其上訴為違背法律上之程式，予以駁回。本件上訴人甲○○上訴意旨略稱
：(一)按常業犯係以犯罪行為為生活之事業，原判決以常業詐欺罪論處上訴人罪刑，但
未於事實欄載明上訴人有恃刮刮樂詐財為業，並於理由欄敘明憑以認定之理由，徒以
上訴人受僱於許文生處以寄發刮刮樂海報，以中獎為詞，使被害人陷於錯誤而先後將
獎金金額百分之十五之稅金寄至許文生開立之帳戶維生云云，自有理由不備之違誤。
(二)上訴人自民國八十六年十二月至八十八年三月間，均任職於中景環保科技股份有限
公司，並非以受僱於許文生處為唯一之生計。況上訴人於受僱之始，並不知許文生從
事刮刮樂詐財，至第四天查悉上情，即請求離去，此據許文生供述明確，上訴人只任
職七天，尚與常業犯有別。(三)本件詐騙之金額僅區區新台幣（下同）四十餘萬元，且
上訴人分文未得，犯後亦具悔意，況上訴人為九二一災民，生活困頓，請從輕量刑，
以利自新云云。查原判決認定許文生（經第一審判刑確定）基於經營刮刮樂詐財營利
之犯意，意圖為自己不法之所有，自八十七年十二月間起，在台中市○○路○段五六
六之五號十六樓之二，以「高寶國際投資企業財團」為名，圖以刮刮樂之方式詐騙不
特定人之財物，乃於八十七年十二月間某日，經由跳蚤市場資料，透過電話聯繫之方
式，以二萬五千元，故買黃曜彤於八十六年一月間遭搶奪之國民身分證，並在台中市
○○路某印章店，偽刻黃曜彤、林時賢、簡榮三之印章後，即以偽造「林時賢」、「
簡榮三」之署押或偽蓋「林時賢」、「簡榮三」之印文，偽造如原判決附表（下稱附
表）一編號一至七、十四所示之申請資料，向中華電信股份有限公司申請租用如附表
一所示之（０四）0000000、（０四）0000000、（０四）00000
00、（０四）0000000、（０四）0000000、（０五）000000
0、（０五）0000000、（０二）00000000、（０二）000000
00、（０三）0000000、（０六）0000000等號電話，足以生損害於
林時賢、簡榮三及中華電信股份有限公司對於客戶資料管理之正確性。許文生取得電
話使用權後，即將上開電話辦理自動轉接至其向遠傳電信股份有限公司所申請租用之
0000000000、0000000000、0000000000等號行動電
話及向台灣大哥大股份有限公司所申請租用之0000000000、000000
0000等號行動電話，作為與被害人聯絡之用並逃避警方之追緝，再委託不知情之
不詳姓名之成年女子，持黃曜彤之身分證，偽造「黃曜彤」名義之署押，蓋用偽造「
黃曜彤」之印章，偽造如附表二所示之開戶申請資料後，分別向大安商業銀行嘉義分
行、中華商業銀行嘉義分行、寶島商業銀行台中分行、世華聯合商業銀行西台中分行
、慶豐商業銀行嘉義分行、中國國際商業銀行台中分行、台灣省合作金庫南嘉義支庫
等金融機構，申請開戶，取得活期存款帳戶及金融卡使用，作為被害人匯入款項之帳
戶，足以生損害於黃曜彤及各金融機構對於存款戶資料管理之正確性，許文生並擬妥
每張均刮中參獎獎金三十萬元之刮刮樂海報文稿，委託不知情之某印刷行印製成刮刮
樂廣告紙，分散寄發予自跳蚤市場購買而來之客戶名單。並於八十八年一月五日，以
月薪五萬元之代價，僱用與其有共同以刮刮樂詐財為業之犯意聯絡之何明宗（業經原
審判刑確定）與上訴人，負責接聽被害人之電話，許文生並事先以書面擬妥應答之內
容，交由上訴人、何明宗應對，待被害人刮中彩金後打電話查詢相關中獎事宜時，即
由上訴人、何明宗、許文生各以代名，向被害人佯稱係廠商贊助之酬賓活動，恭賀被
害人中獎，並要求被害人提供金融機構等存簿帳號，以便匯入彩金，以取信被害人，
旋以依稅法規定中獎者須先向國稅局繳納百分之十五即四萬五千元之稅金，始能領得
彩金為詞，要求被害人先將該筆稅金匯入如附表二所示之黃曜彤帳戶內，得手後再向
被害人詐稱，被害人非該集團會員，須先繳納會員費十萬元成為正式會員後始能領得
彩金，使如附表三所示之被害人蔡碧琴、葉文仰、鄒淑惠、王秋季、郭小萍及其他不
詳姓名年籍之人等八人，分別匯入四萬五千元之金額，郭小萍另匯入十萬元之金額，
計詐得四十六萬元之金額，詐得之款項均由許文生領取，上訴人與許文生、何明宗以
此牟利，恃以維生，賴以為業。嗣於八十八年一月十二日十八時許，在台中市○○路
○段五六六之五號十六樓之二為警查獲，並當場扣得許文生所有如附表四所示之物等
情，係依憑上訴人之自白，核與共犯何明宗、許文生供述之情節相符，並據被害人葉
文仰等人指訴詳確，附表四扣案之物品及各開立銀行之函文、中華電信股份有限公司
、遠傳電信股份有限公司函文等證據，資以認定上訴人有常業詐欺之事實，因認第一
審論處上訴人共同以意圖為自己不法之所有，以詐術使人將本人之物交付為常業（累
犯）罪刑之判決，為無不合，予以維持，駁回上訴人在第二審之上訴，並以公訴意旨
略稱：上訴人另共同涉犯行使偽造私文書罪嫌，經審理結果，認犯罪不能證明，惟公
訴人認此部分與前揭論罪科刑部分有裁判上一罪關係，故不另為無罪之諭知，已敘明
其所憑之證據及相關證據取捨判斷之理由，並以上訴人所辯，其等並非常業犯云云，
如何不足採信，於理由內詳加說明與指駁，從形式上觀察，並無違背法令之情形存在
。次按(一)刑法上之常業犯，係指反覆以同種類行為之目的之社會活動。至於犯罪所得
之多寡，是否恃此犯罪為唯一謀生職業，則非所問。縱令兼有其他職業，仍無於該
常業犯之成立。換言之常業犯，只須行為者有賴某種犯罪為常業之意思，而有事實之
表現為已足，不以行為之次數之多寡、時間之長短為準，是上訴人是否兼有其他職業
，及工作時間之久暫，均無常業犯之成立。(二)原判決於理由一敘明「許文生因工作
收入不敷支出，為補貼生活開銷，乃經營刮刮樂詐騙集團，以資營生，而被告（即上
訴人）、甲○○、何明宗受僱於許文生，均顯係基於共同以刮刮樂詐財為業之犯意聯
絡、行為分擔，要屬無疑」等語甚詳，原判決既認定許文生為常業詐欺犯，上訴人受
僱於接聽電話，以中獎後須繳交稅金為由，要求被害人寄來稅金及入會費，使被害人
陷於錯誤而如數匯寄，彼此之間，對於犯罪之實施，有犯意聯絡、行為分擔，皆為共
同正犯，殆無疑義，已據原判決明白記載敘述詳確，核無理由不備之違誤。(三)刑法第
三百四十條之常業詐欺罪，其法定最低刑度為有期徒刑一年，原審衡酌上訴人犯罪之
動機、犯罪之期間、犯罪所生之危害、犯後態度等情狀暨累犯應加重其刑等，量處有
期徒刑一年四月，乃事實審法院職權之適法行使，要難任意指為違法。上訴意旨未依
卷內訴訟資料，具體指摘原判決如何不適用法則，或如何適用不當，徒就原審法院職
權之適法行使，及已說明之事項，任意指為違法，核與法律規定，得為第三審上訴理
由之違法情形不相適合，其上訴為違背法律上之程式，應予駁回。
據上論結，應依刑事訴訟法第三百九十五條前段，判決如主文。
中      華      民      國    九十一    年      九      月     十九     日
                              最高法院刑事第八庭
                                  審判長法官  莊  登  照
                                        法官  洪  明  輝
                                        法官  黃  一  鑫
                                        法官  魏  新  和
                                        法官  林  秀  夫
      右正本證明與原本無異
                                              書  記  官
中      華      民      國    九十一    年      九      月    二十五    日
